【裁判字號】    97,抗,30
【裁判日期】    971223
【裁判案由】    拍賣抵押物
【裁判全文】
臺灣雲林地方法院民事裁定                97年度抗字第30號
抗  告  人  甲○○
            丙○○○
                      號
            乙○○
相  對  人  丁○○○
上列抗告人與相對人間拍賣抵押物事件，抗告人不服本院民國97
年10月31日所為97年度司拍字第164 號裁定，提起抗告，本院裁
定如下：
    主  文
抗告駁回。
抗告費用新臺幣壹仟元由抗告人負擔。
    理  由
一、本件抗告意旨略以：第三人王天救於民國83年2 月18日以附
    表所示不動產（下稱系爭土地），設定本金最高限額新台幣
    （下同）1,800 萬元之抵押權，存續期間自83年1 月1 日起
    至113 年1 月1 日止，作為其對抗告人所負一切債務之擔保
    ，並經辦妥登記在案（下稱系爭抵押權）。嗣第三人王天救
    於83年3 月5 日將系爭土地出賣與抗告人，並簽發借據約定
    待將來法令變更可辦理過戶時，再無條件辦理過戶，已支付
    之價金1,800 萬元，在過戶前視為向抗告人之借款。詎第三
    人王天救於88年1 月15日將系爭土地以買賣為原因移轉登記
    為相對人所有。故抗告人已支付之價金，視為第三人王天救
    向抗告人之借款，詎屆期後，迭經催討，迄未清償。抗告人
    據此聲請原審裁定拍賣抵押物竟遭駁回，惟抗告人前提出之
    借據業已載明系爭土地買賣於過戶前，價金視為借款，第三
    人王天救並同意設定系爭抵押權為擔保，豈料第三人王天救
    竟將系爭土地移轉登記與相對人，致無法移轉登記與抗告人
    ，是該原買賣價金視為借款之條件已成就，而其不為清償借
    款，則抗告人聲請拍賣抵押物顯係適法。退步言之，系爭土
    地業已買賣移轉登記，第三人王天救已然無法過戶與抗告人
    ，故抗告人聲請拍賣抵押物亦為適法，為此請求廢棄原裁定
    ，裁定准許拍賣抵押物等語。
三、按抵押權為不動產物權，非經登記，不生效力，抵押權人僅
    能依設定登記內容行使其權利，並以其經登記之內容，定為
    擔保效力所及債權之範圍，債權人主張債務人有屆期債務未
    償，而聲請裁定拍賣抵押物取償時，法院雖僅應就其形式審
    查而判斷，但如依債權人所提出之資料，客觀上其主張之債
    權顯非抵押權擔保效力所及，法院自不得核許其聲請。經查
    ，抗告人主張第三人王天救之借款屆期後，迭經催討，迄未
    清償，而聲請拍賣抵押物取償等語，固據其提出土地建築改
    良物抵押權設定契約書、他項權利證明書、借據、土地登記
    第二類謄本、地籍圖謄本為證，然觀之抗告人所提出之土地
    建築改良物抵押權設定契約書聲請登記以外之約定事項欄所
    載：「．．2.本設定為土地買賣所提供之擔保。」等文，則
    依抗告人主張之債權債務關係及所提出之證明文件為形式審
    查，已難遽認抗告人所主張對第三人王天救之借款債權為本
    件抵押權擔保效力所及，揆之上開說明，抗告人聲請拍賣抵
    押物，於法即有未合，要難准許。
三、又按最高限額之抵押契約固得將現在已發生及將來可能發生
    之債權約定為擔保債權。惟抵押契約約定有存續期間者，訂
    立契約之目的，顯在擔保存續期間內所發生之債權，則應以
    存續期間所發生之債權，始為抵押權效力所及（最高法院88
    年度台上字第1879號裁判可參）。又聲請拍賣抵押物係屬非
    訟事件，於最高限額抵押，法院僅須就抵押權人提出之文件
    為形式上審查，是否有抵押權人所主張抵押權登記擔保範圍
    之債權存在，且債權已屆清償期而未受清償等情，以決定應
    否裁定准許拍賣抵押物。再者，最高限額抵押，因抵押權登
    記時，無須先有債權存在，法院無從依登記資料判斷債權之
    存否，故抵押權人聲請拍賣抵押物後，如債務人或抵押人對
    於被擔保債權之存否有所爭執，應由抵押權人提起確認之訴
    ，以確定其權利，在其獲得勝訴判決確定前，法院不得逕為
    許可拍賣抵押物之裁定，最高法院79年度台抗字第94號裁判
    可資參照。抗告人雖再持借據主張其等與第三人王天救約定
    系爭土地買賣於過戶前，價金視為借款，第三人王天救並同
    意設定系爭抵押權為擔保，豈料第三人王天救竟將系爭土地
    移轉登記與相對人，致無法移轉登記與抗告人，是該原買賣
    價金視為借款之條件已成就，故抗告人聲請拍賣抵押物顯為
    適法等語，而觀之抗告人所提出之借據雖載：「．．價金業
    經親收點訖無誤。．．在過戶前，上述價金視為借款。為擔
    保上述借款，本人（按為第三人王天救）同意將前述土地（
    按為附表所示不動產）設定同額抵押權．．」等文，惟渠等
    並無借貸之意思合致，僅係抗告人為擔保其等買賣價金，而
    與第三人王天救約定該買賣價金視同借款，是尚難認第三人
    王天救有向抗告人借貸1,800 萬元之舉。故抗告人自難持此
    遽而主張原買賣價金視為借款之條件已成就，依法自得聲請
    拍賣抵押物等語為有理由。再抗告人另以系爭土地業已買賣
    移轉登記與相對人，第三人王天救已然無法過戶與抗告人為
    由，主張聲請拍賣抵押物亦為適法等語，惟系爭抵押權係為
    擔保第三人王天救履行系爭土地移轉登記與抗告人之義務所
    設定，已如前述，雖系爭土地現移轉登記與相對人，然第三
    人王天救終究能否將系爭土地再移轉登記與抗告人乙節，在
    抗告人未向第三人王天救提出請求或訴訟確定前，尚屬未定
    數，則系爭抵押權所擔保之債權是否存在即有疑義，揆之上
    開裁判意旨，在抗告人獲得勝訴判決確定前，本院依法不得
    逕為許可拍賣抵押物之裁定，是抗告人此部分主張，亦屬無
    據，不應准許。原審裁定駁回抗告人拍賣抵押物之聲請，於
    法並無違誤，抗告人提起本件抗告，為無理由，應予駁回。
    又本件抗告費用確定為1,000 元，依非訟事件法第24 條第1
    項規定，應一併確定其數額並由抗告人負擔。
四、據上論結，本件抗告為無理由，依非訟事件法第46條、第21
    條第2項、第24條第1項，民事訴訟法第495條之1第1項、第4
    49條第1項、第95條、第78條、第85條第1項，裁定如主文。
中    華    民    國    97    年    12    月    23    日
                  民事第二庭    審判長法  官  黃一馨
                                      法  官  吳錦佳
                                      法  官  陳秋如
以上正本係照原本作成。
如不服本裁定，僅得於收受本裁定正本送達後10日內，以適用法
規顯有錯誤為理由，向本院提出再抗告狀（須附繕本一份，並繳
納再抗告裁判費新台幣1,000 元），經本院許可後始可再抗告。
中    華    民    國    97    年    12    月    23    日
                                      書記官  楊麗雪
┌────────────────────────────────────────────────────────────┐
│附表：土地                                                                                                              │
├─┬─────────────────────────┬─┬──────┬───────┬───────────────┤
│編│      土          地          坐          落      │地│面        積│權          利│                              │
│  ├───┬────┬───┬───┬────────┤  ├──────┤              │      備              考      │
│號│縣  市│鄉鎮市區○  段  ○○  段│  地        號  │目│  平方公尺  │範          圍│                              │
├─┼───┼────┼───┼───┼────────┼─┼──────┼───────┼───────────────┤
│０│雲林縣│口湖鄉  │下崙  │      │843-2           │旱│3017        │2分之1        │丁○○○持分1/2               │
│０│      │        │      │      │                │  │            │              │                              │
│１│      │        │      │      │                │  │            │              │                              │
└─┴───┴────┴───┴───┴────────┴─┴──────┴───────┴───────────────┘


司法院資訊處製作；財團法人民間司法改革基金會備份。
